臺灣板橋地方法院刑事判決　　　　　　 100年度訴字第2992號
公　訴　人　臺灣板橋地方法院檢察署檢察官
被　　　告　張維銘
上列被告因偽造文書等案件，經檢察官提起公訴（100 年度偵緝
字第2498號），本院判決如下：
    主    文
張維銘意圖為自己不法之所有，以詐術使人將本人之物交付，處
有期徒伍月，如易科罰金，以新臺幣壹仟元折算壹日；又意圖為
自己不法之所有，以詐術使人將本人之物交付，處有期徒伍月，
如易科罰金，以新臺幣壹仟元折算壹日。應執行有期徒刑捌月，
如易科罰金，以新臺幣壹仟元折算壹日。
    犯罪事實
一、張維銘係受僱於「建發國際有限公司」（下稱建發公司），
    在設於臺北市中山區○○○路○段113號「建發房屋中山南京
    直營店」擔任業務員，從事不動產之仲介、買賣等業務。其
    明知分別坐落於臺北縣林口鄉（現改制為新北市林口區，下
    同）麗林段 909地號土地及其上房屋門牌臺北縣林口鄉○○
    ○街137號 1樓之房地與臺北縣林口鄉○○段909地號土地及
    其上房屋門牌臺北縣林口鄉○○○街107號 1至4樓之房地，
    均係廖文權所有，非經廖文權之授權，無權出售上開房地，
    竟仍分別基於意圖為自己不法所有之犯意，而分別為下列詐
    欺行為：
（一）張維銘於民國98年9 月12日，在蔡文英位於臺北縣三重市
      （現改制為新北市三重區，下同）三陽路137 巷1 號1 樓
      之住處向陳惠美及蔡文英夫妻訛稱：其已受廖文權委託代
      為出售坐落於臺北縣林口鄉○○段909 地號土地及其上房
      屋門牌臺北縣林口鄉○○○街137 號1 樓房地事宜，並得
      以較便宜之價格出售云云，致陳惠美、蔡文英陷於錯誤，
      遂得同日即與張維銘簽訂「不動產買賣契約書」，並支付
      以陳惠美為發票人，票面金額為新臺幣100,000 元，發票
      日為98年9 月12日，票號OP0000000 號（起訴書誤載為00
      0000000 號），付款人為臺灣土地銀行之支票1 紙予張維
      銘作為定金。張維銘收受後隨即將該支票向友人周轉現金
      供己使用。
（二）張維銘復於98年9月30日下午2時許，前往吳碧雲所任職位
      於臺北縣三重市○○○街203號1樓之明倚鋼品有限公司，
      向吳碧雲佯稱：其已受廖文權委託代為出售坐落於臺北縣
      林口鄉○○段909 地號土地及其上房屋門牌臺北縣林口鄉
      ○○○街107 號1 至4 樓之房地，並得以674 萬元出售上
      開不動產云云，致吳碧雲陷於錯誤，遂於同日即與張維銘
      簽訂「不動產買賣契約書」，並支付以明倚鋼品有限公司
      為發票人，受款人林景祥，票面金額為新臺幣100,000 元
      ，發票日為98年9 月30日，票號SA0000000 號，付款人為
      臺北富邦銀行之支票1 紙予張維銘作為定金。張維銘收受
      後，嗣後於同年10月1 日，以上開支票急需兌現為由，委
      請不知情之林景祥至臺北富邦銀行三重分行申設帳號為00
      0000000000號帳戶，再將吳碧雲交付之支票存入該帳戶領
      得現金供己使用。嗣經吳碧雲詢問後續處理情形，張維銘
      先以統一申辦放貸為由，拖延房地過戶時間，繼之更避不
      見面，迨於同年11月間，陳惠美、蔡文英及吳碧雲等人至
      張維銘所任職之「建發房屋」詢問，始知受騙。
二、案經吳碧雲訴由新北市政府警察局三重分局移送臺灣板橋地
    地方法院檢察署檢察官暨蔡文英訴由臺灣板橋地方法院檢察
    署檢察官偵查起訴。
    理    由
壹、證據能力部分：
    按被告以外之人於審判外之言詞或書面陳述，除法律有規定
    者外，不得作為證據，刑事訴訟法第159 條第1 項固定有明
    文。惟被告以外之人於審判外之陳述，雖不符同法第159 條
    之1 至之4 之規定，而經當事人於審判程序同意作為證據，
    法院審酌該言詞陳述或書面陳述作成時之情況，認為適當者
    ，亦得為證據；當事人、代理人或辯護人於法院調查證據時
    ，知有第159 條第1 項不得為證據之情形，而未於言詞辯論
    終結前聲明異議者，視為有前項之同意，此亦據同法第159
    條之5 規定甚明。查本件被告、檢察官於本院準備程序中均
    未就證據能力提出爭執，且迄於言詞辯論終結前，亦未就本
    院所調查之證據主張有刑事訴訟法第159 條第1 項不得為證
    據之情形，應認均已同意得作為本案之證據。從而，下述證
    據資料縱有屬傳聞證據，且不符刑事訴訟法第159 條之1 至
    之4 之規定者，經本院審酌各該證據資料作成時之一切客觀
    情況，認無不適當之情事，均認有證據能力，合先敘明。
貳、實體部分：
一、訊據被告張維銘固對於其受僱於建發公司，而在設於臺北市
    中山區○○○路○段113號「建發房屋中山南京直營店」擔任
    業務員，另分別於98年9 月12日及同年9 月30日，與陳惠美
    、吳碧雲簽立不動產買賣契約書，告訴人吳碧雲、被害人陳
    惠美並交付定金支票予被告收受，嗣經被告以該等支票向人
    周轉調現或提示兌現票款供己使用等情坦承不諱，惟矢口否
    認有何詐欺取財之罪嫌，辯稱：其已經廖文權公司之人員口
    頭授權委託處理出賣上開房地事宜，並無詐騙被害人之意思
    云云。惟查：
（一）被告係受僱於建發公司之業務員，從事不動產之仲介、買
      賣等業務，且被告曾於上開時、地，向被害人陳惠美、告
      訴人蔡文英陳稱：其已受廖文權委託代為出售上開房地事
      宜，並能以較便宜之價格出售云云，並與被害人陳惠美簽
      訂「不動產買賣契約書」，被害人陳惠美並支付票額10萬
      元之支票充作定金，嗣被告將該支票向人周轉調現供己使
      用；又被告曾於上開時、地向告訴人吳碧雲陳稱：其已受
      廖文權委託代為出售上開房地事宜，並得以 674萬元之價
      格出售上開不動產云云，並與告訴人吳碧雲簽訂「不動產
      買賣契約書」，告訴人吳碧雲並支付票額10萬元之支票充
      作定金，嗣被告委請林景祥提示兌現票款後供己使用等節
      ，為被告所不爭執，核與證人即告訴人吳碧雲於警詢、偵
      訊時（參見100年度偵字第12111號卷第7至9頁、第40頁）
      、證人即被害人陳惠美於偵訊、證人即告訴人蔡文英於偵
      訊時（參見100年度偵字第12111號卷第38至41頁）、證人
      林景祥於偵訊時證述（參見100年度偵字第12111號卷第10
      2至104頁）相符，並有上揭不動產買賣契約書 2份、支票
      2紙、協議書影本2份、上揭不動產之登記謄本及異動索引
      、臺北富邦銀行三重分行開戶資料及歷史對帳單各 1份、
      臺灣土地銀行西三重分行100年8月16日西重存字第100000
      2204號函暨所附之客戶歷史交易明細查詢 1份附卷可稽（
      參見100年度偵字第12111號卷第12至17頁、第 9至10頁、
      第45頁、第 54頁、第61至63頁、第109至110頁、100年度
      偵緝字第2498號卷第36至50頁），是該部分之事實，堪以
      認定。
（二）再查，證人即東方地產投資管理企業社負責人廖文權於偵
      訊時具結證稱：伊不認識被告，並無委託或授權被告張維
      銘代為出售上揭房地，伊亦無與位於臺北市中山區○○○
      路○ 段113 號「建發房屋」房仲業者合作出售房地，又伊
      接到通知後有詢問公司內部的人是否認識被告，但都查無
      此人，公司的人亦不認識被告；上揭房地確實係伊所有，
      並分別於99年5 月2 日及同年6 月8 日出售他人且完成交
      屋結案等語（參見100 年度偵字第12111 號卷第76至78頁
      ），並有刑事陳報狀暨不動產買賣契約書1 份在卷可佐（
      參見100 年度偵字第12111 號卷第81至99頁），參以證人
      廖文權與被告素不相識，毫無恩怨，其於偵訊時之證詞並
      經具結以擔保其證詞之真實性，衡情其應不致甘冒偽證罪
      責，堪認證人之證詞足以採信。再衡之社會常情，房屋所
      有人在委託仲介公司代為出售房地時，均會與仲介公司或
      仲介簽立委託契約書以表慎重，且會隨時關心仲介公司處
      理之進度狀況，惟被告與東方地產投資管理企業社或廖文
      權間並無任何書面契約乙節，為被告所自承明確，則東方
      地產資管理企業社或廖文權是否確有委託被告張維銘出售
      上揭房地，實非無疑，是被告辯稱：其有得到廖文權公司
      人員之口頭授權云云，並不足採。又被告既未得到廖文權
      委託出售上揭房地，竟向告訴人吳碧雲、蔡文英及被害人
      陳惠美佯稱：其得到上揭房地之屋主委託出售上揭房地，
      並得以較便宜之價格或以674 萬元出售上揭房地云云，顯
      有向告訴人吳碧雲、蔡文英及被害人陳惠美實施詐術之情
      事無疑。況被告於本院審理時自承伊向告訴人吳碧雲、被
      害人陳惠美所收取之定金各10萬元，因當時伊急需用錢，
      且伊母親生病，故所收取之定金均拿去支付母親的醫藥費
      及房租等語，益徵被告自始即有為自己不法所有之意圖而
      施用詐術甚明。甚且吳碧雲係在98年11月間始前往被告所
      任職之「建發房屋」詢問處理情形，業據證人即告訴人吳
      碧雲證述在卷，故被告張維銘自98年9 月12日及同年9 月
      30日取得訂金20萬元後，迄同年11月間均未曾與告訴人陳
      碧雲、陳惠美聯繫以為賠償之表示，其有詐欺之意思甚明
      。再參之被告張維銘迄101 年3 月間本院訂定調解期日前
      ，除在98年11月24日與告訴人等簽立買賣解約協議書時有
      賠償告訴人吳碧雲、被害人陳惠美各2 萬元外，之後即不
      曾為任何賠償之意思或動作，更徵其於出售上揭房地時有
      詐欺之意圖，是被告張維銘所辯伊並無詐騙之意云云，要
      屬卸責之詞不足信。
（三）綜上所述，被告所辯均不足採信，本件被告詐欺之犯行，
      事證明確，應堪認定。
二、核被告所為，均係犯刑法第339條第1項之詐欺取財罪。被告
    先後2 次詐欺犯行，時間互異，犯意各別，行為互殊，應予
    分論併罰。爰審酌被告身為買賣房地事宜之專業人員，本應
    忠實處理事務，其竟不思自愛，謊稱已得屋主之授權代為協
    議出售上揭房地，而騙取告訴人吳碧雲、被害人陳惠美之20
    萬元，除使告訴人吳碧雲、被害人陳惠美受損外，亦嚴重損
    害不動產市場之秩序及不動產買賣專業人員之形象，且犯後
    又否認犯行，飾詞圖辯，足見其並無悔意，犯罪後態度不佳
    ，惟念其業已與告訴人吳碧雲、被害人陳惠美達成和解並各
    賠償17萬元乙節，此有101 年2 月20日刑事陳報狀2 份附卷
    可參（參見本院卷第32至33頁），暨其犯罪動機、目的、手
    段及其智識程度等一切情狀，分別量處如主文所示之刑，並
    諭知易科罰金之折算標準，併定其應執行刑及諭知易科罰金
    之折算標準。
三、不另為無罪之諭知：
（一）公訴意旨另略以：被告張維銘基於行使偽造私文書之犯意
      ，未經廖文權之同意，分別於98年9月2日及同年9月30日
      ，與被害人陳惠美、告訴人蔡文英、吳碧雲簽立上揭不動
      產買賣契約書時，擅自在上揭契約書上之賣方及其他相關
      欄位，分別簽署「張維銘代廖文權」等字樣，用以表示廖
      文權同意被告張維銘代為出售上揭不動產之意，足生損害
      於陳惠美、蔡文英、吳碧雲及廖文權。因認被告涉犯刑法
      第216 條、第210 條之行使偽造私文書罪嫌云云。
（二）按偽造文書可分為「有形之偽造」及「無形之偽造」。「
      有形之偽造」係指無製作權之人，假冒他人之名義而製作
      文書。「無形之偽造」則係指有製作權之人，以自己名義
      ，製作內容不實之文書；或行為人向有製作權之人為虛偽
      之報告或陳述，使之據以製作內容不實之文書。刑法第21
      0 條之偽造私文書罪，係以無製作權人，假冒他人之名義
      而製作文書為構成要件，倘以自己名義製作之私文書，縱
      屬內容不實，除合於同法第215 條規定成立業務登載不實
      罪外，不發生偽造私文書問題（最高法院92年度台上字第
      921 號判決意旨參照）。再按刑法上之偽造署押罪，係指
      未經本人同意而擅自偽造其人之署押者而言，故必所虛偽
      填載之他人姓名，具有表示本人簽名之意思者，始克相當
      。如僅書寫姓名以資識別，並未表示本人簽名之意思者，
      尚不生偽造署押之問題（最高法院70年度臺上字第2480號
      、85年度臺上字第1549號、83年度臺上字第844 號判決意
      旨可資參照）。又文書上之署押，其作用係在表徵署押名
      義人製作該項文書之意，而代理人代理本人為法律行為時
      ，如需製作相關文書，只須以本人名義為之即可，並無為
      本人簽名之必要，如代理人係無權代理，並在以本人名義
      製作之文書上書寫本人姓名，在民事上固係效力未定，經
      本人之承認仍可使之發生效力，惟在刑事上是否構成偽造
      署押、偽造文書之罪責，應就其無權代理過程中所製作之
      文書為形式上之觀察。如代理人在該文書上所書寫之本人
      姓名，如僅具識別所代理本人為何人之作用，即非署押之
      性質，縱代理人係無權代理，然因由該文書形式上觀察顯
      示該文書係代理人以本人名義所製作，其以此方式所製作
      之文書亦無偽造可言；而如可認代理人所書寫之該姓名係
      本人簽名之意思，則屬刑法上所定之署押性質，其以此項
      署押而製作之文書自形式上觀察即為本人製作之文書，若
      如該項署押係經授權之代理人所為，即為本人簽名之代行
      ，於法並無不合，然若代理人係未經授權之無權代理人，
      其擅自冒本人為署押並據以製作文書之行為，即屬偽造署
      押及偽造文書。
（三）經查，本件依卷附二份不動產買賣契約書所示，其中一份
      被告固以「代理人」身分簽名於代理人欄及其他相關欄位
      ，並蓋用被告之章，用以表明業經廖文權授權辦理出售房
      地事宜，並書寫廖文權以表示所代理之人為何，並非為本
      人廖文權簽名之意思，足見該署名僅為識別當事人或被告
      所代理本人之作用，即非署押之性質，是自形式上觀察，
      該文書係代理人以本人名義所製作，其以此方式所製作之
      文書應無偽造可言。另一份被告固於立契約書賣方欄及其
      他相關欄位簽署「廖文權代張維銘」，顯示被告於「廖文
      權」簽名後，並以「（代理人）張維銘」之字樣表示該簽
      名並非廖文權所簽，於形式上並非「冒用」廖文權名義，
      本件被告並非無製作權人假冒他人之名義而製作，核與刑
      法上「偽造」署押或「偽造」私文書之構成要件並不相符
      ，參照前述判決意旨及說明所示，即不該當偽造文書之犯
      行。是被告張維銘此部分所為，依本院調查證據所得結果
      ，尚與法律構成要件有間，即無從論以公訴意旨所指之犯
      行。此外，本院復查無其他證據足認被告張維銘有此部分
      犯行，應認此部分不能證明被告張維銘犯罪，惟因公訴意
      旨認此部分如構成犯罪，與前述論處罪刑部分有想像競合
      犯之裁判上一罪關係，基於審判不可分原則，爰不另為無
      罪之諭知，附此敘明。
0 據上論斷，應依刑事訴訟法第299 條第1 項前段、刑法第339
條第1 項、第41條第1 項前段、第51條第5 款，刑法施行法第1
條之1 ，判決如主文。
本案經檢察官陳建良到庭執行職務。
中    華    民    國   100    年    9     月    10    日
                  刑事第十八庭  審判長法  官  朱嘉川
                                      法  官  羅惠雯
                                      法  官  蔡慧雯
上列正本證明與原本無異。
如不服本判決，應於判決送達後10日內敘明上訴理由，向本院提
出上訴狀 (應附繕本) ，上訴於臺灣高等法院。其未敘述上訴理
由者，應於上訴期間屆滿後20日內向本院補提理由書「切勿逕送
上級法院」。
                                      書記官  高建華
中    華    民    國   101    年    9     月    13    日
刑法第339條
意圖為自己或第三人不法之所有，以詐術使人將本人或第三人之
物交付者，處5 年以下有期徒刑、拘役或科或併科1 千元以下罰
金。
以前項方法得財產上不法之利益或使第三人得之者，亦同。
前二項之未遂犯罰之。